【裁判字號】    99,上訴,2671
【裁判日期】    990805
【裁判案由】    毒品危害防制條例
【裁判全文】
臺灣高等法院刑事判決                99年度上訴字第2671號
上  訴  人
即  被  告  甲○○
上列上訴人因毒品危害防制條例案件，不服臺灣板橋地方法院99
年度訴字第1325號，中華民國99年6 月22日第一審判決（起訴案
號：臺灣板橋地方法院檢察署99年度毒偵字第1051號），提起上
訴，本院判決如下：
    主  文
上訴駁回。
    理  由
一、按依刑事訴訟法第350 條、第361 條、第362 條、第367 條
    規定，不服地方法院之第一審判決而上訴者，須提出上訴書
    狀，並應敘明具體理由，為上訴必備之程式；其所提出之書
    狀未敘述上訴理由，或僅曾以言詞陳述上訴理由者，均應於
    上述期間屆滿後20日內補提理由書於第一審法院。第一審法
    院經形式審查，認逾期未補提上訴理由者，應定期間先命補
    正；逾期未補正者，為上訴不合法律上之程式，應以裁定駁
    回。倘已提出上訴理由，但所提非屬具體理由者，則由第二
    審法院以上訴不合法律上之程式，判決駁回。而所謂具體理
    由，必係依據卷內既有訴訟資料或提出新事證，指摘或表明
    第一審判決有何採證認事、用法或量刑等足以影響判決本旨
    之不當或違法，而構成應予撤銷之具體事由，始克當之（例
    如：依憑證據法則具體指出所採證據何以不具證據能力，或
    依憑卷證資料，明確指出所為證據證明力之判斷如何違背經
    驗、論理法則）；倘僅泛言原判決認定事實錯誤、違背法令
    、量刑失之過重或過輕，而未依上揭意旨指出具體事由，或
    形式上雖已指出具體事由，然該事由縱使屬實，亦不足以認
    為原判決有何不當或違法者（例如：對不具有調查必要性之
    證據，法院未依聲請調查亦未說明理由，或援用證據不當，
    但除去該證據仍應為同一事實之認定），皆難謂係具體理由
    ，俾與第二審上訴制度旨在請求第二審法院撤銷、變更第一
    審不當或違法之判決，以實現個案救濟之立法目的相契合，
    並節制濫行上訴（最高法院97年度台上字第892 號判決意旨
    參照）。又第二審法院認為上訴書狀未敘述理由，依刑事訴
    訟法第36 7條但書規定，始應定期間命其補正。如認上訴書
    狀已敘述理由，但其理由非屬具體，其所為上訴，即不符上
    訴之法定要件，自得逕行判決駁回，無定期命補正問題（最
    高法院97年度台上字第3599號判決要旨參照）。
二、本件原審判決略以：被告甲○○前曾因煙毒案件，經臺灣臺
    北地方法院以84年度訴字第1904號判處有期徒刑5 年確定；
    又因竊盜案件，經同法院以84年度訴字第1704號判處有期徒
    刑8 月確定，上開2 罪復經同法院以85年度聲字第189 號裁
    定定應執行刑為有期徒刑5 年6 月，於89年4 月18日假釋出
    監，嗣經撤銷假釋，應執行殘刑有期徒刑3 年9 月15日，於
    95年11月14日縮刑期滿執行完畢。另因施用毒品案件，經同
    法院以91年度毒聲字第1117號裁定送觀察、勒戒後，因認有
    繼續施用毒品之傾向，再經同法院以91年度毒聲字第1276號
    裁定令入戒治處所施以強制戒治，嗣因戒治成效經評定為合
    格，經同法院以92年度毒聲字第557 號裁定停止戒治，所餘
    期間付保護管束，於92年5 月8 日出所執行上開殘刑，於92
    年7 月4 日強制戒治期滿未經撤銷視為執行完畢，並經臺灣
    臺北地方法院檢察署檢察官以92年度戒毒偵字138 號為不起
    訴處分確定；復因施用第一級毒品案件，經原審以96年度訴
    字第518 號判處有期徒刑10月確定，並經本院以96年度上訴
    字第1939號駁回上訴確定，嗣因合於中華民國96年罪犯減刑
    條例規定，經本院以96年度聲減字第4284號裁定減為有期徒
    刑5 月；再因施用第一級毒品案件，經臺灣臺北地方法院以
    96年度訴字第1872號判處有期徒刑10月確定，上開2 罪嗣經
    臺灣臺北地方法院以97年度聲字第1856號裁定定應執行刑為
    有期徒刑1 年2 月確定，於98年6 月9 日縮刑期滿執行完畢
    。詎仍不知悔改，復基於施用第一級毒品海洛因之犯意，於
    98年11月26日20時30分許（起訴書誤載為20時45分許，應予
    更正）為警採尿向前回溯26小時內某時（扣除警力拘束期間
    ），在臺北縣中和市○○路86號5 樓住處，以將海洛因置入
    針筒，以針筒注射方式，施用第一級毒品海洛因。嗣於98年
    11月26日20時20分許，在臺北市○○路、廣州街口，因行跡
    可疑為警盤查，經警徵得其同意採集尿液送驗後呈嗎啡陽性
    反應，始悉上情。並以上開犯罪事實，業據被告於原審準備
    程序、審理時均自白不諱，被告經警查獲後所採集之尿液，
    經送請檢驗之結果，確呈嗎啡陽性反應，有臺灣尖端先進生
    技醫藥股份有限公司98年12月11日出具之濫用藥物檢驗報告
    1 份附卷可稽。至被告在原審審理時雖供稱：伊係於98年11
    月24日施用海洛因等語。惟按，海洛因經注射或吸入人體後
    ，約80% 於24小時內自尿中排出，一般而言，尿液中能否驗
    出嗎啡陽性反應與其投與量、投與途徑、採尿時間、個人體
    質及檢測方法之靈敏度有關，國外曾有文獻報導注射6 毫克
    之海洛因鹽酸鹽，其代謝物嗎啡之平均可檢出時限約為26小
    時，業經行政院衛生署藥物食品檢驗局於81年9 月8 日以藥
    檢壹字第8114885 號函述綦詳。查本件被告既於98年11月26
    日20時30分許經警採尿，有勘察採證同意書1 紙在卷可查，
    揆諸前揭說明，足徵被告於上開採集尿液時起向前回溯26小
    時內之某時點（應扣除警力拘束時間），確曾施用第一級毒
    品海洛因，否則其尿液檢體中應無法檢驗出呈嗎啡陽性反應
    之可能。是堪認被告自白施用第一級毒品海洛因應與事實相
    符。復按，施用第一、二級毒品為犯罪行為，毒品危害防制
    條例第10條定有處罰明文。故施用第一、二級毒品者，依前
    揭規定本應科以刑罰。惟基於刑事政策，對合於一定條件之
    施用者，則依同條例第20條、第23條之規定，施以觀察、勒
    戒及強制戒治之保安處分。該條例於92年7 月9 日修正公布
    ，自93年1 月9 日施行，其中第20條、第23條將施用毒品之
    刑事處遇程序，區分為「初犯」、「5 年內再犯」及「5 年
    後再犯」。依其立法理由之說明：「初犯」，經觀察、勒戒
    或強制戒治後，應為不起訴處分或不付審理之裁定；經觀察
    、勒戒或強制戒治執行完畢釋放後，「5 年內再犯」者，因
    其再犯率甚高，原實施之觀察、勒戒及強制戒治既已無法收
    其實效，爰依法追訴或裁定交付審理。至於經觀察、勒戒或
    強制戒治執行完畢釋放後，「5 年後再犯」者，前所實施之
    觀察、勒戒或強制戒治已足以遮斷其施用毒品之毒癮，為期
    自新及協助其斷除毒癮，仍適用「初犯」規定，先經觀察、
    勒戒或強制戒治之程序。從而依修正後之規定，僅限於「初
    犯」及「5 年後再犯」2 種情形，始應先經觀察、勒戒或強
    制戒治程序。倘被告於5 年內已再犯，經依法追訴處罰，縱
    其第3 次（或第3 次以上）再度施用毒品之時間，在初犯經
    觀察、勒戒或強制戒治執行完畢釋放5 年以後，已不合於「
    5 年後再犯」之規定，且因已於「5 年內再犯」，顯見其再
    犯率甚高，原實施觀察、勒戒或強制戒治，已無法收其實效
    ，即應依該條例第10條處罰。至於第3 次（或第3 次以上）
    施用毒品之時間，是否宜有期間限制？以多久為適宜？則分
    屬刑事政策、專門醫學之範圍，非審判機關所能決定，有待
    循立法途徑解決（最高法院97年度第5 次刑事庭會議決議、
    最高法院97年度臺非字第527 號、97年度臺非字第585 號判
    決意旨參照）。查被告前曾因施用毒品如上所載之觀察、勒
    戒及強制戒治暨科刑情形，有本院被告前案紀錄表1 份附卷
    可稽。參諸前開說明，被告本件施用第1 級毒品之時間，雖
    距離92年7 月4 日強制戒治執行完畢已逾5 年，惟其前既已
    於5 年內3 犯以上施用毒品案件，依前揭最高法院刑事庭會
    議決議，被告本件施用第一級毒品海洛因之行為，已不合於
    「5 年後再犯」之規定，不得適用觀察、勒戒或強制戒治之
    程序，而應逕行追訴處罰。是本件事證明確，被告犯行堪予
    認定，應予依法論科。被告所為，係犯毒品危害防制條例第
    10條第1 項施用第一級毒品罪，被告為施用而持有海洛因之
    低度行為，為施用之高度行為所吸收，不另論罪。被告前曾
    受有如上所載之犯罪科刑及執行情形，有本院被告前案紀錄
    表1 份在卷可憑，其於受有期徒刑之執行完畢後，5 年以內
    故意再犯本件有期徒刑以上之罪，為累犯，應依刑法第47條
    第1 項之規定加重其刑。並審酌被告前已因施用毒品經強制
    戒治後獲不起訴處分之寬典，復因施用毒品而多次負有刑責
    ，猶應知所惕勵，對於施用毒品之違法性及可罰性，應有明
    確而強烈之認識，詎其不知悛悔，復行施用海洛因，戕害自
    己身心健康，兼衡其智識程度、犯罪動機、目的及犯罪後坦
    承犯行之態度等一切情狀，量處有期徒刑八月。
三、本件上訴人即被告甲○○不服原審判決，提起上訴，理由略
    以：被告所涉三件施用毒品案件，原審認所犯時間有間隔，
    顯非基於同一犯意接續而為，自應分論罰之，又本案係先判
    決，另案尚在審理中，被告所涉三案件之前因後果互有牽連
    ，請求撤銷原判決，改以集合犯另為適法之判決云云，然查
    ，原審判決既已詳細記載認定被告犯罪之證據及理由，並已
    審酌關於刑法第57條科刑之一切情狀，在適法範圍內行使裁
    量權，核無量刑違法或不當之情形。況被告所犯毒品危害防
    制條例第10條第1 項之施用第一級毒品罪，其法定刑為6 月
    以上5 年以下有期徒刑之罪，而被告為累犯，應加重其刑，
    則其宣告刑最少不得低於7 個月，是原審依其情節量處有期
    徒刑8 月，尚無失諸過重而違反罪刑相當原則可言。另刑法
    於94年2 月2 日修正公布，於95年7 月1 日施行時，已刪除
    第56條連續犯之規定，將在刑法上本應各自獨立評價之數罪
    ，回歸本來就應賦予複數法律效果之原貌。故在刑法修正施
    行後，有多次觸犯犯罪構成要件相同之犯行，原則均應一罪
    一罰。而刑法上所謂集合犯是指立法者所制定之犯罪構成要
    件中，本就預定有數個同種類之行為將反覆實行之犯罪而言
    ，是將各自實現犯罪構成要件之多數行為，解釋為集合犯，
    而論以一罪。是以對於集合犯，必須從嚴解釋，以符合立法
    者之意向。而施用毒品之行為，在本質上並不具有反覆、延
    續實行之特徵，況依毒品危害防制條例第10條第1 、2 項施
    用第一、二級毒品罪之犯罪構成要件文義觀之，實無從認定
    立法者本即預定各該犯罪之本質，必有數個同種類行為而反
    覆實行之集合犯行。故在刑法修正施行後，有多數販賣毒品
    之行為，應按其行為次數，一罪一罰。本案被告施用第一級
    毒品之犯行，並非集合犯。被告上訴意旨指稱本件應適用集
    合犯云云，核屬誤會。綜上，被告上訴意旨所為指摘，乃其
    個人對法律之誤解，並非依據卷內既有訴訟資料或提出新事
    證，指出或表明第一審判決有何採證認事、用法或量刑等足
    以影響判決本旨之不當或違法，而構成應予撤銷之具體事由
    。從而其上訴並未以書狀敘述具體理由，揆諸上開規定，自
    屬不合法律上之程式，爰不經言詞辯論，將被告之上訴駁回
    。
據上論斷，依刑事訴訟法第367 條前段、第372 條，判決如主文
。
中    華    民    國    99    年    8     月    5     日
                  刑事第一庭審判長法  官  葉騰瑞
                                  法  官  王炳梁
                                  法  官  彭政章
以上正本證明與原本無異。
如不服本判決，應於收受送達後10日內向本院提出上訴書狀，其
未敘述上訴之理由者並得於提起上訴後10日內向本院補提理由書
（均須按他造當事人之人數附繕本）「切勿逕送上級法院」。
                                  書記官  杜宜寧
中    華    民    國    99    年    8     月    5     日
附錄：本案論罪科刑法條全文
毒品危害防制條例第10條第1 項
施用第一級毒品者，處6 月以上5 年以下有期徒刑。

司法院資訊處製作；財團法人民間司法改革基金會備份。
